【裁判字號】    95,重訴,114
【裁判日期】    970731
【裁判案由】    確認債權關係不存在等
【裁判全文】
臺灣苗栗地方法院民事判決             95年度重訴字第114號
原      告  丁○○
訴訟代理人  陳淑芬律師
複  代理人  丙○○
被      告  甲○○
            乙○○
上列當事人間確認債權關係不存在等事件，本院於民國97年7 月
15日言詞辯論終結，判決如下：
    主  文
確認被告乙○○對於被告甲○○所有坐落苗栗縣通霄鎮縣○○段
八０七- 四、八０八- 一三地號土地及其上建號為一八七號，門
牌號碼為苗栗縣通霄鎮○○里○○○○路九四號，權利範圍全部
，於民國九十二年四月十一日向苗栗縣通霄地政事務所為設定登
記之抵押權所擔保之債權，超過新台幣參佰玖拾伍萬伍仟捌佰陸
拾壹元部分不存在。
原告其餘之訴駁回。
訴訟費用由被告負擔百分之三十五，餘由原告負擔。
    事實及理由
一、原告起訴主張：
（一）被告乙○○與被告甲○○為母子關係，被告甲○○於民國
      91年起陸續向原告借款，並簽發本票5 紙共計新臺幣（下
      同）1,800,000 元，嗣上開本票屆期，被告均未清償，又
      避不見面，原告即持被告甲○○所簽發之上開本票5 紙，
      向本院聲請裁定本票准許強制執行。詎原告執本票裁定為
      執行名義聲請強制執行之際，發現被告甲○○於92年4 月
      11日，將其所有坐落於苗栗縣通霄鎮○○段807-4 、80
      8- 13 地號土地及其上通霄鎮○○段187 建號之建築物（
      下稱系爭不動產）設定抵押權登記予被告乙○○，共同擔
      保權利價值6,000,000 元，權利存續期間自92年5 月1 日
      起至127 年5 月1 日止，債務清償日期為127 年5 月1 日
      。惟被告乙○○今年67歲，於92年時已年近64歲，開設小
      雜貨店且無固定收入，不可能將6,000,000 元一次給付借
      予被告甲○○，因此其等間前開借款債權應不存在。被告
      甲○○竟將系爭不動產設定6,000,000 元抵押權予乙○○
      ，顯為彼等通謀虛偽意思表示，利用虛偽設定系爭抵押權
      登記，有損原告權益。
（二）依被告2 人間之上揭普通抵押權設定契約書、他項權利證
      明書及不動產抵押借款契約書等之內容，得知被告甲○○
      所有之系爭不動產，係設定普通抵押權予被告乙○○，且
      該不動產抵押借款契約所擔保之6,000,000 元債權，依不
      動產抵押借款契約書第4 條約明：「本約抵押借款之不動
      產應提向政府主管機關辦理抵押權設定登記，並於辦妥抵
      押權設定後，甲方（即被告乙○○）應將全部借款一次交
      付乙方（即被告甲○○）」，而系爭不動產設定抵押權登
      記予被告乙○○完畢日期為92年4 月11日，是依被告2 人
      間不動產抵押借款契約書第2 條、第4 條規定，被告乙○
      ○應將6,000,000 元借款一次給付被告甲○○，惟至今被
      告2 人並無提出將6,000,000 元之借款一次交付之證明，
      反而主張該6,000,000 元之借款係自92年4 月7 日起至94
      年11月1 日間，代被告甲○○償還積欠債權人之款項，皆
      包含在內，實與前揭約定不符，亦與95年度執字第6650號
      執行事件參與分配書狀所載內容相左，有違禁反言及誠信
      原則，並不足採。
（三）按抵押權人聲請拍賣抵押物，在一般抵押，因必先有被擔
      保之債權存在，而後抵押權始得成立，故祇須抵押權已經
      登記，且登記之債權已屆清償期而未受清償，法院即應准
      許之，最高法院71年度台抗字第306 號判例可參。另按抵
      押權所擔保之債權，其種類及範圍，屬於抵押權之內容，
      依法應經登記，始生物權之效力，最高法院84年度台上字
      第1967號判例可參。被告乙○○與被告甲○○於92年4 月
      9 日訂立土地抵押權設定契約書，僅記載「擔保權利金額
      ：共同擔保陸佰萬元」、「申請登記以外之約定事項：無
      」，可知被告所設定之抵押權為普通抵押權，係為擔保被
      告乙○○給付被告甲○○一次給付6,000,000 元之債權，
      依前開二判例所示，被告所提出之債權均不在上開設定抵
      押權擔保範圍。又抵押權設定契約書並無登記被擔保債權
      種類，是該6,000,000 元債權有可能係買賣價金、承攬工
      程款、借款、甚至某一損害賠償金皆是，但被告2 人皆無
      登記係何種債權，故而依物權登記效力規定不生擔保被告
      乙○○之借款債權之效力，故原告主張該抵押權所擔保之
      債權不存在，亦應塗銷。
（四）按民事訴訟法第247 條所謂即受判決之法律上利益指因法
      律關係之存否不明確，致原告在私法上之地位有受侵害之
      危險，此項危險得以對於被告之確認判決除去之者而言，
      故確認法律關係成之或不成立，苟具備前開要件，即得謂
      有受確認判決之法律上利益，縱其所求確認者為他人間之
      法律關係，亦非不得提起；又原告因法律關係之存否不明
      確，致其私法上地位有受侵害之危險，提起確認之訴者，
      如以否認其法律關係之存在之人為被告，即不生當事人適
      格之欠缺問題（最高法院42年台上字第1031號判例、40年
      台上字第1827號判例參照）。查本件被告乙○○曾於本院
      95年度執字第6650號清償票款強制執行事件，主張就系爭
      不動產第一順位抵押權擔保債權6,000,000 元存在，且未
      受清償，而該強制執行事件，被告甲○○所有之系爭不動
      產，經鑑定價值為3,199,000 元，本院執行處即以第一順
      位抵押權人之優先債權額不計利息、違約金已達6,000,00
      0 元，被告甲○○又無其他價值財產可陳報，故於95年11
      月1 日核發債權憑證結案，故原告有提起本件訴訟之必要
      。次按所有人對於妨害其所有權者，得請求除去之；債務
      人怠於行使權利時，債權人因保全債權，得以自己之名義
      行使其權利，民法第767 條及242 條分別定有明文。被告
      乙○○與甲○○間並無債權債務關係，竟虛偽設定系爭抵
      押權登記，已如前述，被告甲○○復怠於行使權利。從而
      原告本於甲○○之債權人地位，依前開法條規定，代位甲
      ○○行使所有物排除侵害請求權，請求被告乙○○塗銷系
      爭抵押權登記。
（五）至被告乙○○主張因被告甲○○欠債，資力不足，乃由被
      告乙○○代償6,000,000 元，且辦理系爭抵押權登記，並
      提出相關代償證明，就此，原告其抗辯分別陳述如下：
（１）竹南信用合作之信用貸款161,277 元部分：雖有竹南信用
      合作社97年2 月27日函覆，稱甲○○係91年10月21日向竹
      南信用合作社貸款200,000 元，及帳號00-000000-0000
      於92年9 月22日至93年3 月22日之款項交易明細表，然竹
      南信用合作社僅提出93年度交易明細，並無92年度之交易
      明細。且被告甲○○上開貸款利息係由竹南信用合作社通
      霄分社活存帳戶帳號00-000000-0000分期自動轉帳還款，
      被告甲○○繳息均正常，無須乙○○代為清償，況依日常
      生活經驗法應一次還清161,277 元，而非分期轉帳還款，
      又被告乙○○非貸款人，無法得知繳息日及金額以定期繳
      款。
（２）新竹國際商業銀行信用卡及信金卡部分：依被告乙○○提
      出新竹國際商業銀行信用卡帳款繳款，放款利息及違約金
      收據得知：92年4 月21日信用卡帳款繳款48,677元、92年
      4 月21日繳納放款利息及違約金收據5,999 元、92年4 月
      21日繳納放款及違約金收據114,701 元、92年8 月8 日放
      款利息及違約金收據10,000元、92年9 月2 日放款利息及
      違約金收據10,000元、92年10月2 日放款利息及違約金收
      據9,000 元、92年11月21日放款利息及違約金收據6, 000
      元等7 筆款項均用現金繳納，無法得知為被告乙○○代償
      ，且尚有借款56,062元未清償，有新竹國際商業銀行放款
      利息及違約金收據可證，倘被告乙○○代清償，何以遺留
      部分金額56,062元未償還，此有違日常生活經驗法則，足
      證上開金額非被告乙○○所代償金額。至92年11月21 日
      支票存款送款簿6,000 元，係存入被告甲○○支票存款送
      款簿，無法證明為被告乙○○所存入，該筆金額並非支出
      款項，無法得知係代償何費用。另93年6 月7 日信用卡帳
      款繳款52,986元，由被告乙○○帳戶轉帳支出的金額原告
      不爭執，惟非本案抵押權範圍。
（３）地下錢莊共計1,646,500 元部分：被告甲○○簽發票號TS
      18860 、CH220074、WG000000 0、WG0000000 等4 紙本票
      合計610,000 元，係向宋永松借款所簽下之本票，被告乙
      ○○主張經協調後給予宋永松票號0000000 號面額180,00
      0 元支票以代交付，然該支票提示人為訴外人孫德榮並非
      訴外人宋永松，有通霄鎮農會96年11月19日函覆本院之16
      張支票往來明細可證；另就票號0000000 、面額160,000
      元及票號0000000 面額90,000元之支票，苑裡鎮農會97年
      3 月4 日函覆宋永松及訴外人李邱明未於本會提示該等支
      票；93年2 月2 日支票號碼436611、金額130,000 元，提
      示人亦非訴外人黃銘淵，而是為訴外人陳玉佳，足證被告
      乙○○支付12張支票款項與代甲○○清款借款無關。又被
      告乙○○主張代償世華汽車貸款公司700,000 元，然世華
      當舖回覆被告甲○○借款金額為400, 000元，約於為92年
      3 月還款，並非如被告乙○○所主張以現金代償700,000
      元，且被告所提出帳戶也沒有支出這筆錢。至代清償訴外
      人王再福現金28,500元部分，依王再福所寫字據係50,0
      00元本票同意以28,500元和解，然被告乙○○係主張同意
      以發票日93年8 月1 日、票號WG0000000 、面額60,000
      元及93年8 月31日（或21日）、票號WG0000000 、面額40
      ,000 元 ，共計100,000 元，以28,500元現金和解，顯見
      被告乙○○所主張與王再福所寫字據不相符，且以上所謂
      清償無法知悉被告乙○○有代償事實，且被告乙○○帳戶
      內亦無款項代償。
（４）向訴外人溫見鄉借款17,000元部分：依被告乙○○先前之
      主張可一次以現金700,000 元代償，而溫見鄉部分僅17,0
      00元，何須分9 次代償還，且無法得知被係告乙○○代償
      。
（５）訴外人陳水潭合會會款240,000 元及訴外人謝金來合會會
      款120,000 元部分：被告甲○○並無資力，應不會有人邀
      其參加互助會，且被告並無提出互助會單，無法看出被告
      甲○○有參加互助會，繳納互助會錢及得標，被告乙○○
      空言其有代償被告甲○○互助會款，並不足採。
（６）向訴外人張木雄、陳英民、陳瑞章、黃鴻祺分別借款30,0
      00元、80,000元、50,000元、100,000 元部分：無被告甲
      ○○有向張木雄及、陳英民及陳瑞章借款之證明，且無法
      得知被告乙○○代清償完畢之事實。
（７）甲○○購買汽車貸款15,556元部分：無證據證明被告甲○
      ○有購買汽車並貸款15,556元，且由被告乙○○代清償完
      畢。
（８）遠傳電話費7,782 元部分：無法得知係被告乙○○代償。
（９）國泰人壽保險公司貸款3,341,598 元部分：就被告乙○○
      有付國泰人壽公司貸款3,341,598 元不爭執，惟依被告乙
      ○○於95年1 月24日言詞辯論期日當庭陳述：「甲○○是
      我的兒子，... 並且把我的房子設定給國泰」等語，足證
      被告乙○○代償者非本件系爭抵押權擔保範圍。又92年4
      月7 日，被告乙○○土地銀行000-000-00000-0 帳戶存入
      現金2,220,000 元，及自不知姓名帳號活期000-000-0000
      0-0 與000000000000各轉入602,110 元與702,090 元，並
      於同日轉出3,341,598 元，但查被告乙○○的土地銀行帳
      戶或苗栗縣竹南信用合作社的帳戶之餘額都只有5 位數字
      之款項，上開現金存入、轉轉入款項顯然非乙○○之金錢
      ，並無法證明係被告乙○○借錢予被告甲○○，況被告甲
      ○○該貸款皆分期繳納，無須被告乙○○一次代償之，恐
      為被告乙○○利用被告甲○○貸款。
（10）現金代清償國泰人壽保險公司41,598元部分：無法得知被
      告甲○○有此筆借款，且被告乙○○帳戶內亦無支出此筆
      款項。
（六）訴之聲明：１、確認被告乙○○對於被告甲○○所有座落
      苗栗縣通霄鎮縣○○段807-4 、808-13地號土地及其上建
      號為187 號，門牌號碼為苗栗縣通霄鎮○○里○○鄰○○路
      94號，權利範圍全部，於92年4 月11日向苗栗縣通霄地政
      事務所為設定登記抵押權所擔保之6,000,000 元債權不存
      在。２、被告乙○○應將前開抵押權設定登記予以塗銷。
二、被告乙○○方面：
（一）因被告乙○○確有借款予被告甲○○，用以清償被告甲○
      ○在外積欠之債務。雖不動產抵押借款契約第4 條約定，
      於辦理抵押權登記後，由被告乙○○將借款6,000,000 元
      ，一次交付予被告甲○○等語，惟係因被告乙○○於訂立
      不動產借款契約書前即徵詢被告甲○○在外究竟積欠多少
      借款，經甲○○確認為6,000,000 元，故乃約定設定抵押
      權前，由被告甲○○偕同相關債權人至被告乙○○開設之
      雜貨店內，借錢於被告甲○○之相關債權人，惟被告甲○
      ○所約之部分債權人當日未到場，被告乙○○即簽發16紙
      遠期支票予相關債權人收受，其後亦均兌現，而被告乙○
      ○即要求被告甲○○於抵押權設定之日再約相關債權人到
      場，以履行該契約借款度，未料部分債權人屆期仍未到場
      受領清償，係被告甲○○受領遲延，被告乙○○並未違約
      。且因被告甲○○受領遲延，被告2 人復約定先設定抵押
      ，其後由被告乙○○交付被告甲○○之債權人至履行足額
      借款6,000,000 元，是被告間就設定普通抵押權之抵押債
      務6,000,000 元，雙方意思表示並無錯誤、虛偽，是被告
      間就借款6,000,000 元約定之交付方式，係以占有改定之
      方式為之，事後已將全數借款6,000,000 元交付。
（二）被告甲○○確有向被告乙○○借款，借款明細如下：
（１）被告乙○○自竹南信用合作社00-000000-0000號帳戶陸續
      匯入被告甲○○於該信用合作社00-000000-0000號帳戶，
      共計161,277 元。另清償被告甲○○向該合作社之貸款12
      1, 107元，並清償國泰人壽保險股份有限公司之貸款3,34
      1,598 、利息41,598元。
（２）被告乙○○借款被告甲○○清償新竹國際商業銀行信用卡
      欠款48,677元、現金卡欠款171,700 元。
（３）另被告乙○○代償被告甲○○向地下錢莊借款，於通霄鎮
      農會000-000-0000000-0 帳號之支票存款帳戶之客戶往來
      明細觀之，其中支票號碼0000000 、0000 000、0000000
      、0000 000、0000000 、0000000 、0000 000、0000000
      、0000000 、0000000 、0000000 、0000 000號支票，均
      用以清償被告甲○○向他人之借款，另以現金700,000 元
      、28500 元支付世華汽車貸款、向王再福之借款，共計代
      償1,646,500 元，相關明細詳如被告乙○○所提之附件二
      所示。其中關於票號WG0000000 、WG0000000 號之本票係
      由被告甲○○分別於93年8 月1 日、93年8 月31日簽發予
      訴外人王再福向其借款，經協調後，被告甲○○所借50,0
      00元，於被告乙○○以28,500元給付王再福後清償完畢；
      有關被告甲○○92年11月5 日、92年11月3 日、92年9 月
      25日向訴外人宋永松借款，經被告乙○○與宋永松協調，
      以票號0000000 號、面額180,000 元之支票以代交付。
（４）另以現金清償被告甲○○以下借款：被告乙○○分期代償
      被告甲○○於94年8 月17日向溫見鄉17,000元；陳水潭為
      會首之合會金240,000 元，以謝金來為會首之合會金120,
      000 元；向張木雄、陳英民、陳瑞章、黃鴻祺、前通霄鎮
      民代會劉秘書分別借款30,000元、80,000元、50,0 00 元
      、100,000 元、50,000元；分別92年2 月1 日及92年3 月
      17日清償300,000 元、400,000 元，共計700, 000元之苑
      裡鎮世華汽車貸款；被告之新車貸款尾款15,556元；遠傳
      電信7,782 元之電信費。
（５）被告乙○○自土地銀行通霄分行帳號000000000000號匯3,
      341,598 元至該公司開立於國泰銀行仁愛分行帳號000000
      0000000 號，借款予被告甲○○清償向國泰人壽保險股份
      有限公司土地抵押貸款；另以現金代償貸款利息41,598
      元。
（三）綜上所述，被告間確實有消費借貸關係存在，至原告主張
      抵押權設定契約書僅記載共同擔保6,000,000 元，並無登
      記該抵押權所擔保之債權條何種類，依物權登記效力規定
      不生擔保被告乙○○之借款債權，故該抵押權所擔係之債
      權不存在，惟被告乙○○與被告甲○○辦理抵押權之設定
      ，雖地政事務所制式之「土地、建築改良物抵押設定契約
      書」內，並無債權種類欄可填致未載明何種債權，但所附
      不動產抵押借款契約書，其內容載明為「抵押借款契約」
      ，故可認定其為借款債權，仍生擔保被告乙○○之借款債
      權之效力，原告所認容有錯誤。並聲明：請求駁回原告之
      訴。
三、被告甲○○則未於言詞辯論期日到場，亦未提出書狀作何聲
    明或陳述。
四、查兩造不爭執之事實為：
（一）系爭不動產為被告甲○○所有，於92年4 月11日設定抵押
      權於被告乙○○，登記事項記載債權範圍為6,000,000 元
      ，清償日期記載127 年5 月1 日。
（二）原告為被告甲○○之債權人，原告以本院94年度票字第32
      3 號本票裁定及確定證明書對被告甲○○所有系爭不動產
      聲請強制執行，並經本院就系爭不動產查封、鑑價，經鑑
      價結果，系爭不動產為3,199,000 元，不足清償第一順位
      抵押權人，是本院執行處即依強制執行法第80條第1 項之
      規定，通知原告拍賣無實益，另被告甲○○亦無其他財產
      ，其後經本院核發債權憑證予原告。
      以上有原告提出之土地及建物登記謄本為證，並經本院調
      閱本院95年度執字第6650執行事件卷宗核閱無誤。
五、按確認法律關係之訴，非原告有即受確認判決之法律上利益
    者，不得提起之，民事訴訟法第247 條第1 項定有明文。復
    按所謂即受確認判決之法律上利益，須因法律關係之存否不
    明確，致原告在私法上之地位有受侵害之危險，而此項危險
    得以對於被告之確認判決除去之者，始為存在，最高法院著
    有27年上字第316 號判例可參。查原告為被告甲○○之債權
    人，並已取得本票裁定之執行名義，聲請本院就系爭不動產
    為強制執行，惟因系爭不動產已設定第一順位抵押權予被告
    乙○○，致系爭不動產拍賣最低價額不足清償優先債權而拍
    賣無實益，被告已無其他財產供執行等情，業如前述，是被
    告間設定之抵押權擔保之債權是否存在及金額為何，即影響
    原告是否得就系爭不動產受償，是原告提起本件確認之訴，
    即有確認利益，合先敘明。
六、原告主張系爭抵押權之設定為通謀虛偽意思表示等情，業據
    被告乙○○所否認，按按當事人主張有利於己之事實，應負
    舉證責任，此觀諸民事訴訟法第277 條之規定自明，茲原告
    主張被告間就系爭抵押權之設定為雙方通謀之虛偽意思表示
    ，當係有利於其本人之事實，而此事實又為被告所否認，是
    原告應就此事實負舉證之責任。查系爭抵押權係被告2 人合
    意設定乙節，經本院向苗栗縣通霄地政事務所調閱系爭不動
    產設定抵押權登記申請書核閱無誤。另被告提出被告2 人於
    92年4 月9 日簽訂之不動產抵押借款契約書，其上載明乙方
    （即被告甲○○）提供系爭不動產向甲方（即被告乙○○）
    抵押借款。借款總金額6,000,000 元，借款期間自92年5 月
    1 日起，至127 年5 月1 日止，共計35年，期限屆滿之日清
    償等語，可知系爭抵押權係擔保被告乙○○對被告甲○○之
    借款債權而設定。另證人即被告乙○○之女陳美華到庭證稱
    ：「（為何設定抵押權？）因我弟弟（即被告甲○○）欠債
    ，我弟弟向我媽媽借錢，怕我弟弟亂花錢，且我弟弟也要還
    我媽媽錢，所以設定抵押給媽媽。當時我弟弟說在外面欠的
    錢約是600 萬元，但並非所有債主都已經出現，在設定抵押
    權前後都有債主來，我弟弟告訴我國泰約300 多萬，其他銀
    行信貸、卡債、地下錢莊、跟朋友借的，還有4 、5 個會錢
    …抵押借款契約書也是我寫的。設定抵押權時已經幫我弟弟
    還了，才設定抵押作保障」等語，足徵系爭抵押權確係因被
    告乙○○承諾借錢予被告甲○○為其還債始為設定。原告主
    張被告通謀虛偽設定抵押權，又未舉證以實其說，其主張自
    不足採信。
七、復按確認法律關係不存在之訴，如被告主張其法律關係存在
    時，應由被告負舉證責任，最高法院著有42年台上字第170
    號判例可參。原告提起消極確認之訴，被告抗辯其等有借款
    債權存在，自應就借款關係之存在負舉證之責。又按抵押權
    為從物權，以其擔保之債權存在為發生之要件，契約當事人
    間除以債權之發生為停止條件，或約定就將來應發生之債權
    而設定外，若所擔保之債權不存在，縱為抵押權之設定登記
    ，仍難認其抵押權業已成立，此乃抵押權成立上（發生上）
    之從屬性。再按抵押權所擔保之債權，原可由契約當事人自
    行訂定，此觀民法第861 條但書之規定自明。故契約當事人
    如訂定以將來可發生之債權為被擔保債權，自非法所不許（
    本院47年台上字第535 號判例參照）。消費借貸契約，如約
    定於抵押權設定後，交付借用物，則將來已有返還借用物之
    債權存在，故當事人就借用物尚未交付前之消費借貸契約，
    設定抵押權，自無不可（最高法院94年度台上字第112 號、
    85年度台上字第1496號判決意旨供參）。經查：
（一）系爭抵押權之設定係擔保被告乙○○對於被告甲○○之借
      款債權600 萬元，已如前述。另依證人陳美華所證述：因
      為當時我弟弟跟我說在外面欠的錢大約是600 萬元，但並
      非所有的債主都已經出現，在設定抵押權的前後都有債主
      來…但設定抵押時有些債主還沒有出現。我弟弟有清單給
      我們，設定的時候我們還了快600 萬元，設定以後又多還
      了100 多萬等語，有說要幫他還，就是要他設定抵押。在
      設定抵押權的時候已經幫我弟弟還了，所以才設定抵押作
      保障。沒想到後來還有陸續發生那麼多債權等語明確。足
      徵系爭抵押權設定擔保債權額為600 萬元，係依據設定抵
      押時被告甲○○告知其在外積欠之債務約600 萬元，被告
      乙○○願以該金額借款予被告甲○○為其清償債務，惟設
      定抵押權時非全部債權人均已出面向被告甲○○主張債權
      ；是依其等之約定，即以被告乙○○於被告甲○○告知60
      0 萬債務範圍內，已為被告甲○○清償及將來為被告甲○
      ○所清償之金額，作為被告乙○○借款款項之交付。揆之
      首開說明，被告間之消費借貸契約金額特定，且併以已發
      生之債權及將來可發生之債權為擔保，於法並無不合。是
      原告抗辯被告乙○○應將抵押權所擔保之債權600 萬元一
      次交付被告甲○○，系爭抵押權始生效云云，即不足採。
（二）茲就被告乙○○抗辯為被告甲○○清償之債務是否為系爭
      抵押權所擔保之債權範圍審酌如下：
（１）被告乙○○抗辯為被告甲○○清償國泰人壽保險股份有限
      公司本金、利息、違約金共3,341,598 元乙節，業據其提
      出被告乙○○土地銀行綜合存款存摺、電匯申請書、作廢
      借據3 紙為證，原告對於被告乙○○向國泰人壽3,341,59
      8 元亦不爭執，另國泰人壽保險股份有限公司亦函覆：被
      告甲○○於90年4 月6 日、6 月6 日、7 月23日曾以系爭
      不動產辦理不動產擔保貸款200 萬元、50萬元、80萬元，
      並於92年4 月9 日清償完畢，合計本金330 萬元及利息69
      8 元，且抵押權同意書已領回等情，有該公司96年10月23
      日函文在卷可參，又該清償日與前述不動產抵押借款契約
      係同日所簽訂，足徵被告乙○○確為被告甲○○清償前開
      國泰人壽保險股份有限公司債務合計3,341,598 元，且為
      系爭抵押權擔保之債權，是被告乙○○抗辯此前債權為抵
      押權所擔保之債權，核屬有據。被告乙○○另主張以現金
      代償貸款利息41,598元，並據其提出92年4 月7 日國泰人
      壽保險股份有限公司攤還明細表為證，金額合計確為41,5
      98元。惟依該明細表所示，所繳納者均為上開貸款200 萬
      、50萬、80萬3 筆貸款之利息、違約金，且繳納日期與前
      述3,341,598 元之匯款日其係同一日，可見該明細表所示
      之金額應已包括在匯款總額3,341,598 元內，此觀本件被
      告甲○○借款本金330 萬元，加計同日所列前述明細表之
      利息、違約金41,598元，合計即為3,341,598 元，即為被
      告乙○○匯款之總金額，且被告乙○○確已於當日全數清
      償完畢，足徵被告抗辯於92年4 月7 日另代償41,598元，
      顯與前開匯款總金額重複計算，自不足採。
（２）被告乙○○抗辯為被告甲○○清償竹南信用合作社共161,
      277 元等情，業據其提出竹南信用合作社作廢借據、被告
      乙○○、甲○○竹南信用合作社活期儲蓄存款存摺為證，
      依存摺記載可知被告乙○○確實自92年9 月19日起至93年
      3 月22日陸續自其帳戶轉帳入被告甲○○之帳戶供竹南信
      用合作社扣繳貸款利息。又依該借據所示，借款期間自91
      年10月21日起至94年10月21日止，顯係系爭抵押權設定時
      被告甲○○已存在之債務，依前開證人陳美華之證詞，被
      告甲○○告知之600 萬元債務包括銀行信貸債務乙節，堪
      認被告乙○○所代償之前開債務，亦係系爭抵押權擔保之
      債權範圍。
（３）被告乙○○抗辯借款於被告甲○○清償新竹國際商業銀行
      信用卡欠款48,677元、現金卡欠款171,700 元，固據其提
      出放款利息及違約金收據7 紙、信用卡帳款繳款單1 紙及
      付款協議書、被告乙○○新竹國際商業銀行綜合存款存摺
      為證，惟查，除前開付款協議書及存款存摺明確記載被告
      乙○○自其帳戶於93年6 月7 日轉支52,986元為被告甲○
      ○還貸款外，其餘均為現金臨櫃繳款收據，惟該收據係何
      人繳納不明，是尚難據該等收據認被告乙○○確為被告甲
      ○○清償該等金額。是被告乙○○為被告甲○○清償新竹
      國際商業銀行債務合計52,986元之範圍內，堪信屬實，至
      逾此範圍之主張，則未舉證以實其說，自不足採。
（４）被告乙○○主張借款予被告甲○○清償其向地下錢莊借款
      ，並簽發16紙支票（支票號碼0000000 、0000000 、0000
      000 、0000000 、0000000 、0000000 、0000000 、0000
      000 、0000000 、0000000 、0000000 、0000000 、0000
      000 、0000000 、0000000 、0000000 號），並自被告設
      於通霄鎮農會000-000-0000000-0 帳號之支票存款帳戶支
      出等情，經本院向通霄鎮農會查詢上開16紙支票固已均經
      提示付款，有通霄鎮農會96年10月17日函文及支票影本為
      憑，然查，被告乙○○自陳上開發票係其依債權人指示而
      簽發，其不知債權人為何人等語，是被告乙○○固支付上
      開16紙支票票款，惟該債權人究竟為何人？對於被告甲○
      ○債權金額為何？債權何時發生？有何證據足資證明其等
      對被告甲○○有債權存在？均未據被告乙○○、甲○○有
      何主張，又上開支票固經提示，惟支票為流通證券，提示
      人非等同於被告乙○○簽發支票所交付之人，是被告乙○
      ○僅以上開支票之票款均為其支付，主張其為被告甲○○
      清償地下錢莊之欠款，尚屬無據，自不足採。
（５）被告乙○○抗辯為被告甲○○清償現金700,000 元予世華
      汽車貸款乙節，亦經世華當鋪函覆被告甲○○確實曾向其
      借款，且於92年3 月和其母親一起前來還款，還款金額為
      40萬元，有世華當鋪陳報狀在卷可憑，是自堪信被告乙○
      ○為被告甲○○清償400,000 元於世華貸款乙節為真實。
      另300,000 元部分，被告乙○○自陳：「被告甲○○用汽
      車貸款，當鋪單子寫40萬元，我第一次去還40萬元，後來
      約3 、4 個月後，我兒子又去當車向世華借款，第二次我
      去講價所以還30萬元」等語，可見被告乙○○為被告甲○
      ○清償400,000 元後，約3 、4 個月，即約92年6 、7 月
      後，被告甲○○再以該車向世華當鋪借款，此為抵押權設
      定後被告甲○○所新生之債務，自不在系爭抵押權設定時
      ，被告2 人約定代償被告甲○○已發生債務600 萬元之範
      圍內，是堪認縱使被告乙○○為被告甲○○清償該30萬元
      ，亦不在系爭抵押權所擔保債權之範圍。
（６）被告乙○○抗辯為被告甲○○清償積欠王再福之28,500元
      乙節，業據其提出94年11月1 日王再福之收據、被告甲○
      ○93年8 月1 日、8 月31日簽發之本票乙節為證，惟此為
      被告甲○○持本票向王再福借款所生債務，依票據所示發
      票日觀之，為抵押權設定後被告甲○○所新生之債務，自
      不在設定抵押時所約定被告乙○○代償已發生600 萬債務
      範圍內，是本筆債權即不在系爭抵押權所擔保之債權範圍
      內。
（７）被告乙○○另抗辯為被告甲○○清償積欠溫見鄉共17,000
      元之債務，惟依被告乙○○提出之借據所示，被告甲○○
      係於94年8 月17日始書立借據，堪認此亦係抵押權設定後
      新生之債務，不在系爭抵押權所擔保之債權範圍。
（８）被告乙○○抗辯被告甲○○於92年11月5 日、92年11月3
      日、92年9 月25日向訴外人宋永松借款，經被告乙○○與
      宋永松協調，以票號0000000 號、面額180,000 元之支票
      以代交付等情，惟依被告乙○○所陳述，被告甲○○係於
      前開時間始向宋永松借款，係系爭抵押權設定後新生之債
      務，依前開說明，自不在系爭抵押權所擔保之債權範圍。
（９）被告乙○○主張為被告甲○○清償陳水潭為會首之合會金
      240,000 元，惟未舉證以實其說，自難信該部分之主張為
      真實。另主張清償以謝金來為會首之合會金120,000 元亦
      僅據其提出會單一紙為證，該會單固記載被告甲○○為會
      員，然被告甲○○何時得標？被告乙○○究竟何期間為被
      告甲○○清償會款？死會或活會會款？會款計算方式為何
      ？應給付期間及給付方式為何？均未據被告乙○○主張，
      固其僅以互助會會單一紙，主張其為被告甲○○清償120,
      000 元，即不足採信。
（10）被告乙○○另抗辯為被告甲○○向張木雄、陳英民、陳瑞
      章、黃鴻祺、前通霄鎮民代會劉秘書分別借款30,000元、
      80,000元、50,000元、100,000 元、50,000元，另支付被
      告甲○○之新車貸款15,556元均未舉任何證據以實其說，
      是其主張自難採信。
（11）被告乙○○另主張清償遠傳電信7,782 元之電信費，並據
      其提出繳款通知單為證，惟該單據並未能證明係被告乙○
      ○所繳納，是被告乙○○執此主張其為被告甲○○清償電
      信費，亦屬無據，不足採信。
（三）綜上所述，被告乙○○抗辯為被告甲○○代償之金額合計
      3,955,861 元（國泰人壽保險股份有限公司3,341,598+竹
      南信用合作社161,277+新竹國際商業銀行52,986+ 世華貸
      款400,000 ＝3,955,861） 為系爭抵押權擔保之債權範圍
      ，核屬有據，逾此範圍之主張則屬無據。
（四）至原告另以系爭抵押權未登記擔保債權之種類，不生擔保
      被告乙○○之借款債權之效力云云。惟按抵押權所擔保之
      債權，其種類及範圍，屬於抵押權之內容，依法應經登記
      ，始生物權之效力，但如因內容過於冗長，登記簿所列各
      欄篇幅不能容納記載，可以附件記載，作為登記簿之一部
      分，最高法院固然著有84年台上字第1967號判例，惟該判
      例意旨係針對最高限額抵押權所為解釋，蓋按最高限額抵
      押權係對於債權人一定範圍內之不特定債權，預定一最高
      限額，由債務人或第三人提供抵押物予以擔保之特殊抵押
      權。故最高限額抵押權所擔保債權必須為一定範圍內所發
      生之債權。準此以觀，最高限額抵押權不僅有其特定性，
      且最高限額抵押權係從屬於此一定範圍內之法律關係，最
      高限額抵押權所擔保者，即係此項法律關係所不斷發生之
      債權。該一定範圍之法律關係即為最高限額抵押權之基礎
      關係，故最高限額抵押權所擔保之債權種類有登記之必要
      ，以確定擔保何項法律關係所生之債權。而本件系爭抵押
      權為普通抵押權，係從屬於債權而存在，故抵押權之成立
      ，以債權已存在為前提，抵押權成立時，擔保之債權已屬
      特定，無關乎是否已登記擔保債權之種類。至於擔保債權
      之內容、金額為何，係抵押權人實行抵押權時提出債權證
      明文件之問題，自不因未於土地登記簿登記所擔保債權之
      種類即不生抵押權效力，況土地登記謄本他項權利部之登
      記事項亦無擔保債權種類之欄位，是登記實務上普通抵押
      權所擔保之債權種類亦未登記於土地登記簿上，從而，原
      告以前開情詞主張系爭抵押權登記不生效力云云，自不足
      採。
八、按抵押權所擔保之債權如為消費借貸債權，如借貸契約於抵
    押權設定後，已有借用物之交付，尚不違反抵押權之從屬性
    ，自為法所許，同理，如抵押權所擔保之債權額大於實際發
    生之債權額時，該抵押權應於實際債權額之限度內存在。本
    件被告乙○○固就系爭不動產設定600 萬元之抵押權，惟與
    被告甲○○實際發生之債權額僅為3,955,861 元，是系爭抵
    押權擔保之債權僅於前開金額範圍內存在。從而，原告訴請
    確認被告乙○○對於被告甲○○所有坐落苗栗縣通霄鎮縣○
    ○段807-4 、808-13地號土地及其上建號為187 號，門牌號
    碼為苗栗縣通霄鎮○○里○○鄰○○路94號，權利範圍全部，
    於92年4 月11日向苗栗縣通霄地政事務所為設定登記之抵押
    權所擔保之債權，超過3,955,861 元部分不存在，即有理由
    ，應予准許，逾此範圍之請求則無理由，應予駁回。至系爭
    抵押權所擔保之債權於3,955,861 元之範圍內仍存在，從而
    ，原告訴請塗銷系爭抵押權登記，即無理由，應併予駁回。
九、本件事證已臻明確，兩造其餘攻擊防禦方法及所提證據，對
    本件判決之結論均屬無影響，爰不予一一論述，附此敘明。
十、據上論結，本件原告之訴為一部有理由、一部無理由，依民
    事訴訟法第79條、第85條第1 項前段，判決如主文。
中    華    民    國    97    年    7     月    31    日
                  民事庭法  官  曾明玉
以上正本係照原本作成。
如對本判決上訴，須於判決送達後20日內向本院提出上訴狀。
                        書記官  黃麗靜
中    華    民    國    97    年    7     月    31    日


司法院資訊處製作；財團法人民間司法改革基金會備份。
